【裁判字號】    98,易,239
【裁判日期】    981111
【裁判案由】    公然侮辱
【裁判全文】
臺灣臺東地方法院刑事判決               98年度易字第239號
公  訴  人  臺灣臺東地方法院檢察署檢察官
被      告  丙○○
            乙○○○
上列被告等因公然侮辱案件，經檢察官提起公訴（98年度偵續字
第5號），本院判決如下：
    主  文
丙○○公然侮辱人，處罰金新臺幣貳仟元，如易服勞役以新臺幣
壹仟元折算壹日。
乙○○○公然侮辱人，處罰金新臺幣肆仟元，如易服勞役以新臺
幣壹仟元折算壹日。
    犯罪事實
一、丙○○與戊○○係夫妻，乙○○○係丙○○之母，丁○○○
    係戊○○之母，因丙○○、戊○○夫妻失和，戊○○與丁○○○於民國96年10月13日上午，同往臺東縣臺東市○○路○
    段266巷16號丙○○住處收拾行李，詎乙○○○、陳豐富竟
    分別基於公然侮辱人之犯意，在不特定人得出入之上址屋外
    大門屋簷下場所，乙○○○以「袂見袂肖」、「袂見肖」之
    語侮辱戊○○、丁○○○，陳豐富亦以「目稠青瞑」之語侮
    辱戊○○。
二、案經戊○○、丁○○○訴由臺灣臺東地方法院檢察署檢察官
    偵查起訴。
    理  由
壹、證據能力方面
一、按被告以外之人於偵查中向檢察官所為之陳述，除顯有不可
    信之情況者外，得為證據，刑事訴訟法第159條之1第2項定
    有明文。查證人戴凱明、許朝  於98年4月14日偵查中對檢
    察官所為之證述，均經法定具結程序，本院斟酌證人戴凱明
    、許朝  所為前開證述均屬其等親身經歷，且被告丙○○、
    乙○○○於本院準備程序中亦均陳願捨棄對證人戴凱明、許
    朝  之對質詰問權，復無證據證明證人戴凱明、許朝  有受
    到任何強暴、脅迫或其他不正方法影響而有顯不可信之情事
    ，因此，依前開規定，應認有證據能力。
二、次按證人、鑑定人依法應具結而未具結者，其證言或鑑定意
    見，不得作為證據，刑事訴訟法第158條之3定有明文。查本
    件告訴人戊○○、丁○○○係屬被告丙○○、乙○○○以外
    之人，其等於偵查中向檢察官所為之陳述，未經法定具結程
    序，依前開規定，應認無證據能力。
三、另按刑事訴訟法上「證據排除原則」，係指將具有證據價值
    ，或真實之證據因取得程式之違法，而予以排除之法則。偵
    查機關「違法」偵查蒐證適用「證據排除原則」之主要目的
    ，在於抑制違法偵查、嚇阻警察機關之不法，其理論基礎，
    來自於憲法上正當法律程式之實踐，鑒於一切民事、刑事、
    行政、懲戒之手段，尚無法有效遏止違法偵查、嚇阻警察機
    關之不法，唯有不得已透過證據之排除，使人民免於遭受國
    家機關非法偵查之侵害、干預，防止政府濫權，藉以保障人
    民之基本權，具有其憲法上之意義。此與私人不法取證係基
    於私人之地位，侵害私權利有別，蓋私人非法取證之動機，
    或來自對於國家發動偵查權之不可期待，或因犯罪行為本質
    上具有隱密性、不公開性，產生蒐證上之困窘，難以取得直
    接之證據，冀求證明刑事被告之犯行之故，而私人不法取證
    並無普遍性，且對方私人得請求民事損害賠償或訴諸刑事追
    訴或其他法律救濟機制，無須藉助證據排除法則之極端救濟
    方式將證據加以排除，即能達到嚇阻私人不法行為之效果，
    如將私人不法取得之證據一律予以排除，不僅使犯行足以構
    成法律上非難之被告逍遙法外，而私人尚需面臨民、刑之訟
    累，在結果上反而顯得失衡，且縱證據排除法則，亦難抑制
    私人不法取證之效果。是偵查機關「違法」偵查蒐證與私人
    「不法」取證，乃兩種完全不同之取證態樣，兩者所取得之
    證據排除與否，理論基礎及思維方向應非可等量齊觀，私人
    不法取證，難以證據排除法則作為其排除之依據及基準，應
    認私人所取得之證據，「原則上無證據排除原則之適用」。
    惟如私人故意對被告使用暴力、刑求等方式，而取得被告之
    自白（性質上屬被告審判外之自白）或證人之證述，因違背
    任意性，且有虛偽高度可能性，基於避免間接鼓勵私人以暴
    力方式取證，例外地，應排除該證據之證據能力（最高法院
    97年度臺上字第734 號、98年度臺上字第578 號判決要旨參
    照）。查對話錄音光碟1份，乃證人戴凱明陪同告訴人戊○○與丁○○○於96年10月13日上午，同往臺東縣臺東市○○
    路○段266巷16號丙○○住處收拾行李，由證人戴凱明用錄
    音筆所錄製，業據證人戴凱明於偵查中證述明確，復經本院
    於審判期日當庭播放前開錄音光碟時，由被告丙○○、乙○○○當庭指認所錄對話「袂見袂肖」、「袂見肖」為被告乙○○○之聲音，所錄對話「目稠青瞑」為被告丙○○之聲音
    ；被告2人雖辯稱該錄音光碟係未經其等同意所錄製，然前
    開錄音光碟之聲音來源既係被告2人，而前開錄音光碟取得
    被告2人之對話內容，亦非偵查機關違法取得，更非受到任
    何私人以強暴、脅迫或其他不法方法取得者，從而，依前開
    說明，並不能排除前開錄音內容之證據能力至明。
貳、實體方面
一、訊據被告丙○○矢口否認上揭公然侮辱犯行，辯稱:其並未
    罵她(指戊○○)，且其等住處外只是一個涼亭，並非公共場
    所；被告乙○○○固不否認96年10月13日上午，在其等住處
    外有以臺語說「袂見袂肖」、「袂見肖」之事實，惟矢口否
    認有何公然侮辱之犯行，辯稱：伊說「袂見袂肖」、「袂見
    肖」是口頭禪云云。惟查:
    (一)本院於98年10月29日審理程序當庭勘驗前開錄音光碟，
        於該錄音光碟編號「TRACK01」、「TRACK09」等音軌，
        確有聽見被告丙○○以臺語對告訴人戊○○說「目稠青
        瞑」等語，而上開發生地點係於臺東縣臺東市○○路○
        段266巷16號丙○○住處大門外屋簷下，有被告丙○○
        指認之照片2紙、現場照片16張及現場圖2張附卷可按，
        又現場於上開時間內係不特定人得出入、經過之場所，
        且證人戴凱明於偵查中亦稱現場在場之人有被告丙○○
        、乙○○○、告訴人戊○○、丁○○○、證人戴凱明、
        許朝  及陪同員警1名，是被告丙○○出言表示「目稠
        青瞑」，足使不特定多數人及特定多數人均得以共見共
        聞，亦堪認係公然之狀態，被告丙○○所辯並不足採。
    (二)又本院於上開期日審理程序勘驗前開錄音光碟，於該錄
        音光碟編號「TRACK05」、「TRACK07」及「TRACK09」
        等音軌，確有聽見被告乙○○○以臺語對告訴人戊○○
        、丁○○○說「袂見袂肖」、「袂見肖」等語，為被告
        乙○○○所不否認，且證人即告訴人丁○○○亦於本院
        審理中證稱被告乙○○○辱罵告訴人戊○○、丁○○○
        之地點係於丙○○住處大門外屋簷下，現場並有被告丙○○之大姊、嬸嬸、叔叔、爸爸、證人戴凱明、許朝
        及陪同警員等人，足使不特定多數人及特定多數人均得
        以共見共聞，核與被告丙○○指認之照片2紙、現場照
        片16張及現場圖2張相符，另被告乙○○○於本院審理
        時亦供稱：伊說「袂見袂肖」、「袂見肖」係因告訴人
        2 人將被告2人所買的東西也搬走等語，顯見被告以臺
        語對告訴人戊○○、丁○○○說「袂見袂肖」、「袂見
        肖」等語並非口頭禪，而係因覺得告訴人2人將屬於被
        告2 人之物亦搬走，被告乙○○○覺得受到打壓，才冒
        出「袂見袂肖」、「袂見肖」等語，其內心顯有特定之
        對象，被告乙○○○所辯並不足採。
    (三)另按刑法第309條所謂之侮辱，係謂不指摘具體事實，
        以使人難堪為目的，而以言詞、文字、圖畫或動作，表
        示不屑、輕蔑或攻擊之意思，足以對於個人在社會上所
        保持之人格及地位達貶損其評價之程度。觀諸被告丙○○公然以抽象言語辱罵告訴人戊○○「目稠青瞑」，被
        告乙○○○公然以抽象言語辱罵告訴人戊○○、丁○○○「袂見袂肖」、「袂見肖」，自係對告訴人戊○○、
        丁○○○抽象地予以謾罵，使其難堪，依一般社會通念
        ，聽聞被告2人所言之人，當係對告訴人2人在社會上所
        保持之人格及地位，產生貶損之評價，被告所為，實已
        該當刑法公然侮辱之要件。綜上所述，本件事證明確，
        被告2人所辯係卸責之詞，不足採信，其犯行堪以認定
        ，應依法論科。
二、核被告丙○○、乙○○○所為，均係犯刑法第309條第1項之
    公然侮辱罪。按數行為於同時同地或密切接近之時地實施，
    侵害同一之法益，各行為之獨立性極為薄弱，依一般社會健
    全觀念，在時間差距上，難以強行分開，在刑法評價上，以
    視為數個舉動之接續施行，合為包括之一行為予以評價，較
    為合理，則屬接續犯。查被告乙○○○基於單一犯意，在上
    開時、地，公然出言「袂見袂肖」、「袂見肖」以辱罵告訴
    人戊○○、丁○○○，可認被告乙○○○係在密近之時地為
    前揭犯行，且各次所侵害之法益相同，行為之獨立性堪認薄
    弱，依照前開說明，屬接續犯，而屬實質上之一罪，檢察官
    既已就被告乙○○○辱罵告訴人戊○○、丁○○○「袂見袂
    肖」之部分予以起訴，本院依刑事訴訟法第267條，自得一
    併就辱罵告訴人戊○○、丁○○○「袂見肖」之部分加以審
    理。爰審酌被告2人均素行良好，未曾受有期徒刑以上刑之
    宣告，有臺灣高等法院被告前案紀錄表1紙附卷可稽，本件
    乃因告訴人2人於前往被告2人住處搬運物品時，雙方因細故
    發生爭吵所致，被告2人僅係於爭執過程中一時激動，方將
    「目稠青瞑」「袂見袂肖」、「袂見肖」之話語脫口而出、
    另考量其行為對於告訴人2人名譽造成之干擾及危害程度、
    迄今尚未與告訴人2人達成和解等一切情狀，量處如主文所
    示之刑，並諭知易服勞役之折算標準。
據上論斷，應依刑事訴訟法第299條第1項前段，刑法第309條第1
項、第42條第3項前段，刑法施行法第1條之1第1項、第2項前段
，判決如主文。
本案經檢察官甲○○到庭執行職務
中    華    民    國    98    年    11    月    11    日
                  刑事第二庭審判長法  官  李水源
                                  法  官  蔡慧雯
                                  法  官  林拔群
以上正本證明與原本無異。
如不服本判決應於收受送達後10日內向本院提出上訴書狀，並應
敘述具體理由；其未敘述上訴理由者，應於上訴期間屆滿後20日
內向本院補提理由書（均須按他造當事人之人數附繕本）。「切
勿逕送上級法院」。告訴人或被害人對於本判決如有不服，請書
具不服之理由狀，請求檢察官上訴者，其上訴期間之計算係以檢
察官收受判決正本之日期為準。
中    華    民    國    98    年    11    月    11    日
                                  書記官  廖偉志
附錄本案論罪科刑法條之依據：
中華民國刑法第309條
（公然侮辱罪）
公然侮辱人者，處拘役或 3 百元以下罰金。
以強暴犯前項之罪者，處 1 年以下有期徒刑、拘役或 5 百元以
下罰金。


司法院資訊處製作；財團法人民間司法改革基金會備份。
